ACORDAO-COMPLETO-2515623

ACÓRDÃO 2602/2021 ATA 42/2021 - PLENÁRIO

VISTOS, relatados e discutidos estes autos que tratam, nesta fase processual, de embargos de declaração opostos em face do Acórdão 2135/2021-TCU-Plenário, que negou provimento a recurso de revisão interposto contra o Acórdão 2436/2015-TCU-Plenário, alterado pelo Acórdão 3157/2016-TCU-Plenário.
ACORDAM os Ministros do Tribunal de Contas da União, reunidos em sessão do Plenário, ante as razões expostas pelo relator e com fundamento no art. 34 da Lei 8.443/1992, em:
9.1. conhecer dos embargos de declaração opostos por Carmem Maria Teixeira Moreira Serra e rejeitá-los;
9.2. dar ciência desta deliberação à embargante, com a informação de que o inteiro teor deste acórdão, bem como do relatório e do voto que o fundamentam, está disponível para consulta no endereço www.tcu.gov.br/acordaos.

Embargos de declaração contra acórdão que negou provimento a recurso de revisão interposto pelo embargante em face de deliberação que apreciou tomada de contas especial instaurada em razão de falhas na prestação de contas de convênio.

Cruz Vermelha Brasileira - Filial no Maranhão

3. Embargante: Carmem Maria Teixeira Moreira Serra (XXX.977.837-XX)

13.1. Ministros presentes: Ana Arraes (Presidente), Walton Alencar Rodrigues, Benjamin Zymler, Augusto Nardes, Raimundo Carreiro, Bruno Dantas e Jorge Oliveira (Relator).
13.2. Ministro-Substituto convocado: Marcos Bemquerer Costa.
13.3. Ministros-Substitutos presentes: Augusto Sherman Cavalcanti e André Luís de Carvalho.

JORGE OLIVEIRA

Ministro Jorge Oliveira

Por meio do Acórdão 2135/2021-TCU-Plenário, o Tribunal negou provimento ao recurso de revisão interposto por Carmem Maria Teixeira Moreira Serra contra o Acórdão 2436/2015-TCU-Plenário, alterado pelo Acórdão 3157/2016-TCU-Plenário, que lhe imputou o recolhimento de débitos e o pagamento de multa, em face de irregularidades na prestação de contas de convênio celebrado pela entidade da qual era dirigente.
Notificada, a interessada opôs embargos de declaração ao Acórdão 2135/2021-TCU-Plenário. Sustenta, resumidamente, que:
"Todos os documentos que comprovam a realização do objeto do convênio constam dos autos. O ilustre relator deixou de considerar alguns: seja pela ausência de contrapartida; seja porque executados por empresa idônea e não diretamente pela conveniada; seja porque os pagamentos foram realizados por conta bancária da entidade conveniada e não pela conta específica do convênio. Todos erros meramente formais. [...]
O fundamento do acórdão foi a existência de culpa grave (ato antieconômico) , mas sem apontar onde se localiza a culpa grave ou mesmo o ato antieconômico. [...]
Lamentavelmente, toda a documentação apresentada junto ao Recurso de Revisão, que efetivamente comprova a inexistência de ato antieconômico ou mesmo falta grave, não fora analisada com profundidade pela área técnica. E, como consequência, produzira-se omissão e obscuridade na decisão proferida no Acórdão nº 2135/2021 - TCU".
Prossegue apresentando justificativas para as parcelas de despesa que foram impugnadas pelo Tribunal, reiterando argumentos examinados quando da prolação da decisão embargada. 
Conclui pedindo ao Tribunal que:
"1. dê provimento ao presente recurso, atribuindo efeitos modificativos aos presentes embargos declaratórios, determinando o arquivamento da tomada de contas especial, pois, como dito, caso observadas as circunstâncias narradas, não haveria justificativa para reprovação das contas ou aprovação com ressalvas e imputação de multas e afins, pois há comprovação material da execução do objeto, da prestação de contas e da ausência de danos ao erário, bem como de ato antieconômico e de falta grave;
2. eventualmente, caso não reconheça a necessidade de oposição de efeitos modificativos, que supra a omissão e obscuridade do acordão, especialmente quanto ao apontamento do (s) ato (s) antieconômicos;
3. caso entenda manter a multa em razão de meras irregularidades formais, que a mesma seja reduzida e parcelada em razão das condições da recorrente, que é professora e terá sérias dificuldades em arcar com os custos."
	É o relatório.

Valdênio Nogueira Caminha (5.835/OAB-MA) e Marcos Antônio Canário Caminha (12.879/OAB-MA), representando Carmem Maria Teixeira Moreira Serra

Subprocurador-Geral Lucas Rocha Furtado

EMBARGOS DE DECLARAÇÃO EM RECURSO DE REVISÃO EM TOMADA DE CONTAS ESPECIAL. INEXISTÊNCIA DE OMISSÃO, CONTRADIÇÃO OU OBSCURIDADE. CONHECIMENTO. REJEIÇÃO.

TOMADA DE CONTAS ESPECIAL (TCE)

não atuou

Presentes os requisitos de admissibilidade, conheço dos embargos de declaração opostos por Carmem Maria Teixeira Moreira Serra, ex-dirigente da filial da Cruz Vermelha Brasileira no Maranhão, em face do Acórdão 2135/2021-TCU-Plenário, que negou provimento a recurso de revisão interposto contra o Acórdão 2436/2015-TCU-Plenário, alterado pelo Acórdão 3157/2016-TCU-Plenário, que julgou irregulares suas contas e a condenou em débito, solidariamente com a entidade, além de aplicar-lhes multa.
No mérito, inexiste omissão, obscuridade ou contradição a ser sanada em sede de embargos declaratórios.
A embargante, em síntese, alega que: a) o Tribunal concluiu que houve um ato antieconômico "mas não aponta qualquer fundamento para considerar o ato antieconômico"; b) "todos os documentos que comprovam a realização do objeto do convênio constam dos autos" e foram desconsiderados pelo Relator apenas em decorrência de "erros meramente formais"; e c) "toda a documentação apresentada junto ao recurso de revisão, que efetivamente comprova a inexistência de ato antieconômico ou mesmo falta grave, não fora analisada com profundidade pela área técnica".
Quanto ao primeiro ponto, deixei claro em meu Voto que:
"17. 	As irregularidades imputadas à recorrente apontam culpa grave, na medida em que afrontam regras elementares contempladas no próprio termo de convênio de que foi signatária, como por exemplo, 'movimentar os recursos financeiros liberados pela CONCEDENTE, inclusive a contrapartida da CONVENENTE, exclusivamente em conta específica vinculada ao convênio' e 'as faturas, recibos, notas fiscais e quaisquer outros documentos comprobatórios de despesas serão emitidos em nome da CONVENENTE e devidamente identificados com o número do convênio'.
18. 	Observo que não se está a exigir da gestora qualquer esforço extraordinário. A boa e regular aplicação dos recursos públicos transferidos deveria ser demonstrada pelo nexo entre as despesas e os pagamentos - e, para isso, seria fundamental atender às duas orientações transcritas no parágrafo anterior. Não se trata de profundo conhecimento técnico contábil, mas tão somente do cumprimento de regras básicas que, como dito, faziam parte do corpo do documento por ela subscrito." (grifei) 
Em relação à segunda e terceira questões, transcrevo o que consignei no Voto:
"6. Pelos motivos a seguir listados, o Tribunal considerou que as demais despesas deveriam permanecer impugnadas:
[...]
13. O parecer contábil adotado como fundamento para as alegações recursais busca, na essência, que as despesas antes impugnadas sejam agora acolhidas. Contudo, não apresenta qualquer documento que possa afastar as irregularidades apontadas.
14. Observo que a decisão recorrida não contesta a realização do objeto conveniado. O débito apurado se deve às deficiências na prestação de contas apontadas no item 6 deste voto, as quais não podem ser consideradas meros erros formais." (grifei) 
Resta claro que a embargante não apontou contradição no acórdão atacado, no sentido estrito que se empresta ao termo nas vias estreitas dos embargos declaratórios. Apenas registrou seu inconformismo com o fato de a deliberação desta Corte ter sido proferida em sentido diverso daquela por ela pleiteada. 
Embargos de declaração constituem recurso de natureza peculiar, cuja fundamentação é vinculada, visto que seu objetivo é estritamente afastar possível omissão, obscuridade ou contradição de determinada deliberação. Assim sendo, não se presta para rediscussão do mérito.
Dessa forma, os embargos de declaração sob exame devem ser rejeitados.
Ante o exposto, VOTO pela adoção da minuta de acórdão que ora submeto a este Colegiado.
TCU, Sala das Sessões, em 27 de outubro de 2021.
JORGE OLIVEIRA 
Relator